【裁判字號】    92,台上,621
【裁判日期】    920213
【裁判案由】    違反證券交易法
【裁判全文】
最高法院刑事判決                                九十二年度台上字第六二一號
    上  訴  人  台灣高等法院台中分院檢察署檢察官
    上  訴  人
    即  被  告  甲○○
                乙○○
    共      同
    選任辯護人  林世祿律師
右上訴人等因被告等違反證券交易法案件，不服台灣高等法院台中分院中華民國九十
一年一月二十二日第二審更審判決（八十九年度重上更(二)字第一五七號，起訴案號：
台灣彰化地方法院檢察署八十三年度偵字第九九二四、一○八○六號），提起上訴，
本院判決如左：
    主  文
原判決撤銷，發回台灣高等法院台中分院。
    理  由
本件原判決認定上訴人即被告甲○○、乙○○夫妻同為寶順證券股份有限公司（以下
簡稱寶順證券公司）之營業員，均明知財政部證券管理委員會依證券交易法第五十四
條第二項及第七十條規定所發布之「證券商負責人與業務人員管理規則」第十六條第
七、九、十一款分別有「不得利用客戶名義或帳戶，買賣有價證券」、不得「與客戶
有借貸款項、有價證券或為借貸款項、有價證券之媒介情事」、不得「挪用或代客戶
保管有價證券、款項、印鑑或存摺」之規定，竟共同基於概括之犯意，自民國七十八
年九月間起，至八十三年十月間止，連續在該公司營業廳：(一)分別多次使用客戶蘇明
麗、周劉鸞、周秀分、周秀燕、蘇黃茶花、楊美華、蔣俊妮、蘇志勝、蘇秀枝、蘇明
雅、蘇明隆、許玉抄等十二人名義買賣有價證券。(二)代客戶蘇明麗、周劉鸞、周秀分
、周秀燕、蘇黃茶花、楊美華、蔣俊妮、蘇志勝、蘇秀枝、蘇明雅、蘇明隆、許玉抄
等保管印鑑章或存摺。(三)於八十三年二月一日向客戶梁春山借款新台幣（下同）二百
四十萬元、八十三年七月八日借款三百萬元、八十三年八月二十四日借款四百九十八
萬元、八十三年八月二十六日借款二百四十萬元，合計一千三百三十八萬元。另自七
十九年間起，陸續向客戶劉佩怡借貸款項合計七百餘萬元。甲○○、乙○○因積欠鉅
款，共同基於概括犯意，自八十二年下半年間開始，分別以辦理融資信用戶或通知攜
帶印章至寶順證券公司辦理手續等方法，在上開營業處所，趁機盜蓋林鳳珠、許永明
、劉柳、劉林麥、莊進昌、謝豐珠、陳碧珠、林永成、黃雪姬、粘清鹿等人之印章於
取款憑條上，八十三年十一月一日，復在前開營業地點，使用如原判決附表（下稱附
表）一所示之二十三個客戶名義（其中洪林吽部分早於七十八年十二月二十七日死亡
），以當日沖銷買賣方式，買賣「正隆」、「中石化」、「國產」、「陽明」、「中
銀」、「台苯」股票，詳如附表一所載；嗣於同月三日下午，竟共同意圖為自己不法
之所有，將彰化縣鹿港鎮信用合作社（以下稱鹿港鎮信用合作社）暫列於上開二十三
個客戶帳號內之出賣股票價款，推由甲○○持上開盜蓋有林鳳珠等十一人（含已去世
之洪林吽）印文之空白取款憑條及利用被蘇明麗等十二人授權使用其等印章機會，蓋
用印文於取款憑條上，再推由乙○○悉數提領，再轉帳至甲○○之第一商業銀行、彰
化商業銀行、台中區中小企業銀行、鹿港鎮信用合作社營業部、周文可之中國農民銀
行彰化分行及周劉鸞設在鹿港鎮信用合作社營業部之帳戶後提領一空，金額達五千六
百三十五萬九千元（起訴書誤載為五千六百八十二萬二千七百四十七元），款項提領
及轉帳情形詳如附表二所示，對於買進所應交割之金額四十四萬七千一百十三元則不
予支付，致生損害於林鳳珠等人、鹿港鎮信用合作社及寶順證券公司等情，因而撤銷
第一審之科刑判決，改判依牽連犯從一重論處甲○○、乙○○共同連續行使偽造私文
書，足以生損害於他人，甲○○處有期徒刑參年拾月。乙○○處有期徒刑壹年陸月。
乙○○緩刑肆年，固非無見。
惟查（一）按中華民國七十七年一月二十九日修正公布之證券交易法第一百七十七條
第三款規定：違反主管機關其他依本法所為禁止、停止或限制命令者，處一年以下有
期徒刑、拘役或科或併科十萬元以下罰金。此項對於證券負責人及業務人員違反其業
務上禁止、停止或限制命令之行為科處刑罰，涉及人民權利之限制，其刑罰之構成要
件，應由法律定之；若法律就其構成要件，授權以命令為補充規定者，其授權之目的
、內容及範圍應具體明確，而自授權之法律規定中得預見其行為之可罰，方符刑罰明
確性原則。前揭證券交易法第一百七十七條第三款之規定就其所為授權有科罰行為內
容不能預見，須從行政機關所訂定之行政命令中，始能確知，認與上述憲法保障人民
權利之意旨不符，應停止適用，業經司法院大法官會議於九十年三月九日釋字第五二
二號解釋在案。原判決於九十一年一月二十二日為判決時，仍依上開違憲之法律為論
罪之依據，自有適用法則不當之違誤。（二）證人粘清鹿供明：其於八十二年五月間
在寶順證券公司開立○七八九五｜八之帳戶，剛開始有買賣二、三筆股票，之後即未
再買賣，嗣甲○○洽借帳戶買賣股票，甲○○曾取走其印鑑章等語（法務部調查局卷
第一二七、一二八頁），如果無訛，則粘清鹿是否已授權被告等使用印章，及其授權
之範圍如何，攸關偽造文書犯罪之成立。原判決未詳加調查釐清，遽認定被告等盜用
粘清鹿等人之印章，自有調查職責未盡之違法。（三）原判決於理由中引用證人許佑
彰於調查中之證言為被告等盜用許永明印章之依據，但該證人於調查中供稱：其與甲
○○為高中同學，周某任職於寶順證券公司，為拓展業績，要求捧場開戶買賣股票，
其乃將弟弟許永明之身分證影本及印章寄給甲○○辦理開戶，嗣因許永明表示他戶頭
可能自己要使用，要求向寶順證券公司辦理停戶，其將情告知甲○○，甲○○回稱尚
未辦好開戶，其即要求甲○○將許永明身分證影本及印章一併寄回。故許永明從未於
寶順證券公司買賣股票或是資金往來等語（見同上卷第一一○、一一一頁）。如果上
開供述無誤，則其所認定之事實，顯與所採之證據不相適合，亦有證據上理由矛盾之
違法。（四）原判決認定現行之證券交易允許投資人為當日沖銷，而所謂當日沖銷，
乃證券交易所為提供投資人避險而允許之交易方式，其方式為在開設有股票信用交易
戶之投資人，在證券交易集中市場同一日買進或賣出相同股票，准以資券相抵進行沖
銷後，結算應得或應補交金額，於股票交割日為之，本件因係當日沖銷之交易，依現
行台灣證券交易所股份有限公司營業細則第一○四條規定乃採證券商與交易所之間辦
理「集中交割」，而再依第一○四條將「應收應付相抵後之餘額（即淨額）辦理款項
劃撥手續以支付，而有價證券則通知集中保管事業即可，本件被告等拒絕交割之買賣
價差為四十四萬七千一百十三元，金額非多，顯未達影響市場秩序之程度，尚無成立
證券交易法第一百七十一條（即違反同法第一百五十五條第一項第一、二款之犯行）
之餘地。但按投資人進行當日沖銷，結算後取回價差，或補足差額，此乃指正常交割
之情形而言，而鹿港鎮信用合作社係先將客戶賣出股票之價款列入客戶帳戶內，至下
午再將買進股票之款項扣帳，即賣出先入帳，買入後入帳，被告等乘隙，盜用林鳳珠
等十一人印章，偽造取款憑條，提領當日沖銷賣出之價款達五千六百三十五萬九千元
，且依告訴人之代理人所指被告等對買進股票之價款之金額達五千六百八十二萬二千
七百四十七元 (見原審更(二)卷第一○一頁 )，則未予繳納，致使鹿港鎮信用合作社墊
付該買進股票之款項無法回收。如果無誤，則被告等以當日沖銷所買進之股票，並未
進行交割，且金額高達五千六百餘萬元，而非四十四萬餘元，此項拒絕交割之金額是
否達於影響市場秩序之程度，即有詳加探究說明之必要。檢察官及被告等上訴意旨分
別指摘原判決不當，尚非全無理由，應認仍有撤銷發回更審之原因。至原判決理由五
、六不另為無罪之諭知部分，因公訴人認與前揭論罪科刑部分，有裁判上一罪之關係
，爰一併發回，附此說明。
據上論結，應依刑事訴訟法第三百九十七條、第四百零一條，判決如主文。
中      華      民      國    九十二    年      二      月     十三     日
                              最高法院刑事第八庭
                                  審判長法官  莊  登  照
                                        法官  洪  明  輝
                                        法官  黃  一  鑫
                                        法官  魏  新  和
                                        法官  林  秀  夫
      右正本證明與原本無異
                                              書  記  官
中      華      民      國    九十二    年      二      月      十九    日


司法院資訊處製作；財團法人民間司法改革基金會備份。
